臺灣嘉義地方法院刑事判決　　　　　　96年度交簡上字第96號
上　訴　人
即　被　告　甲○○
上列上訴人因過失傷害案件，不服本院嘉義簡易庭民國九十六年
八月三十一日九十六年度嘉交簡字第七三六號第一審判決（聲請
簡易判決處刑案號：臺灣嘉義地方法院檢察署九十六年度調偵續
字第三號），提起上訴，本院管轄之第二審合議庭判決如下：
    主  文
上訴駁回。
    事  實
一、甲○○未曾因犯罪受刑之宣告，其平日從事海報印刷工作，
    駕駛車輛載送海報前往客戶營業處所為其附隨業務。甲○○
    於民國九十五年一月十四日上午十一時十五分許，駕駛屬汽
    車之牌照號碼Ｂ九－七四二九號自用小貨車搭載同事林榮恆
    載送海報前往客戶營業處所，沿嘉義縣新港鄉○○路未劃分
    快慢車道之南向車道由北往南順向前進，途經中正路十五號
    前時，原應注意車前狀況及兩車併行之間隔，並隨時採取必
    要之安全措施，而依當時晴天日間自然光線，柏油路面乾燥
    無缺陷，無障礙物視距良好，並無不能注意之狀況，竟疏於
    注意前方車輛動態及兩車併行之間隔，貿然前進，適右前方
    有陳文雄騎乘屬慢車之腳踏車沿同一道路南向車道外側由北
    往南順向前進，本應注意慢車行駛不得爭道，而依當時相同
    狀況，並無不能注意之情事，竟疏於注意南向車道內車輛往
    來，為閃避車道外側停放之機車及招牌，貿然駛入南向車道
    內，甲○○所駕駛上開車輛車身右前擋板中段部位遂於南向
    車道內與陳文雄所騎乘腳踏車之左把手處發生擦撞，致陳文
    雄人車倒地，因而受有左肩旋轉肌破裂及肩盂軟骨破裂等傷
    害。甲○○肇事後，於有偵查犯罪權限之公務員或機關尚未
    查知何人犯罪前，即委託友人報警，並停留現場向到場處理
    之嘉義縣警察局民雄分局警員林峻億坦承駕車肇事而接受裁
    判。
二、案經陳文雄訴由嘉義縣警察局民雄分局報告臺灣嘉義地方法
    院檢察署檢察官偵查後聲請以簡易判決處刑。
    理  由
一、本件上訴人即被告甲○○於言詞辯論終結前對於警詢調查筆
    錄、偵查訊問筆錄、道路交通事故現場草繪圖、道路交通事
    故現場圖、道路交通事故調查報告表、自首情形紀錄表、診
    斷證明書、前案紀錄等傳聞證據之證據能力並無異議。雖被
    告於審理時爭執過失責任之有無，惟承認案發時地與告訴人
    發生車禍之事實，證人即告訴人陳文雄已於九十六年一月六
    日因病亡故（有其個人基本資料詢結果可循，本審卷第十三
    頁），前開草繪圖、現場圖、調查報告表、自首情形紀錄表
    、診斷證明書、前案紀錄等又係公務員職務上或從事業務之
    人業務上所製作之紀錄文書，查無顯不可信之情況，本院審
    酌採納前述傳聞證據，無礙被告程序上之彈劾詰問權利，合
    於刑事訴訟法第一百五十九條之三、之四、之五等規定，此
    先敘明之。
二、訊據被告對於其以駕駛為附隨業務，且於事實欄所記載時間
    地點與告訴人陳文雄發生車禍等情，固坦承無諱，惟矢口否
    認有何過失，辯稱，其依規定在車道內行駛，對於告訴人失
    控侵入車道之行為，猝不及防云云。經查：
  (一)、被告平日從事海報印刷工作並駕駛車輛載送海報前往客戶
      營業處所，案發時適駕車載送海報前往客戶營業處所等情
      ，業據被告坦認在卷（警卷第一頁調查筆錄，本審卷第五
      十一頁審判筆錄），其係以駕駛為附隨業務，案發時適執
      行此附隨業務。
  (二)、被告及告訴人於案發時係分別駕駛號碼Ｂ九－七四二九號
      自用小貨車及騎乘腳踏車，沿嘉義縣新港鄉○○路由北往
      南順向前進，有道路交通事故現場圖、道路交通事故調查
      報告表在卷可參（警卷第八頁至第十頁）。依卷附之案發
      地點道路交通事故現場圖及交通事故照片所示（警卷第八
      頁、第十五頁至第十九頁），案發地點之中正路係中央設
      有分隔線之雙向車道，車道邊緣置有白色實線，白色實線
      外並無任何標線，白色實線外之柏油路面設有諸多攤販，
      並停放汽、機車。按「白實線：設於路段中者，用以分隔
      快慢車道或指示路面範圍。」道路交通標誌標線號誌設置
      規則第一百四十九條第一項第一款第三目定有明文。依案
      發路段之車道設置情況，車道內並無明確指示係屬快車道
      或慢車道，白色實線外之柏油路面部分既供停放車輛並設
      置攤位，復無任何標線、號誌、標誌指示該處係屬車道，
      該處顯非供車輛往來通行之車道。白色實線外之路面既非
      車道，則車道邊緣之白色實線乃「指示路面範圍」之用，
      而非為「分隔快慢車道」所設，白色實線以內之車道，實
      屬未劃分快慢車道之車道。
  (三)、被告所駕駛車輛之車身右前擋板中段部位與告訴人所騎乘
      腳踏車之左把手處係在前開道路南向車道內發生擦撞，被
      告當時係直行，告訴人則為閃避白色實線外停放之機車及
      招牌而自白色實線外側騎入南向車道內等情，為被告及告
      訴人同陳無訛（警卷第二頁、第四頁調查筆錄），復有車
      輛擦撞部位、腳踏車倒地、白色實線外機車及招牌之照片
      附卷足考（警卷第十五頁至第十九頁）。
  (四)、告訴人與被告發生擦撞車禍，致告訴人人車倒地，因而受
      有左肩旋轉肌破裂及肩盂軟骨破裂等傷害，有卷附之財團
      法人嘉義基督教醫院診斷證明書可憑（警卷十三頁）。
  (五)、按汽車行駛時，駕駛人應注意車前狀況及兩車併行之間隔
      ，並隨時採取必要之安全措施，道路交通安全規則第九十
      四條第三項定有明文。被告於案發時地駕駛車輛參與道路
      交通活動，本應恪遵規定，以維護安全。且依當時晴天日
      間自然光線，路面乾燥無缺陷，無障礙物視距良好等狀況
      ，有警方所製作之道路交通事故調查報告表在卷可參（警
      卷第九頁），並無不能注意之情事。又案發道路係未劃分
      快慢車道之車道，告訴人所騎乘屬慢車之腳踏車本得行駛
      其間，被告及證人即被告搭載之同事林榮恆均稱，兩車擦
      撞前已見到告訴人騎乘腳踏車在車道外前進，亦看見車道
      外停放機車等語（調偵字偵查卷第九頁、第二十二頁、第
      三十頁訊問筆錄）。被告既知告訴人騎乘腳踏車將遇停放
      在前之機車，顯然能夠預見告訴人因閃避之故而騎乘腳踏
      車進入南向車道內。被告於應注意又能夠注意之情形下，
      疏未注意前方車輛動態及兩車併行之間隔，貿然前進，致
      與告訴人發生擦撞，造成本件車禍，其有過失，至為灼然
      。復按慢車行駛，不得爭道，道路交通安全規則第一百二
      十六條第一項亦有規定，告訴人駕駛慢車參與道路交通活
      動，亦應遵守上開規定，以維護安全，且依當時相同狀況
      ，並無不能注意之情事，告訴人於應注意又能夠注意之情
      形下，疏未注意左側車道內車輛往來，貿然駛入爭道，對
      於車禍之發生，同有過失。告訴人駕駛慢車固得行駛在未
      劃分快慢車道之路段，惟告訴人駕駛慢車既不得爭道，而
      應禮讓已在車道內往來之汽車，告訴人就本件車禍之發生
      應負主要肇事責任，被告之過失僅為次要因素。況且，本
      件經送臺灣省車輛行車事故覆議鑑定委員會及中央警察大
      學鑑定肇事責任，均為相同肇事責任之認定，有卷附之該
      會九十五年十月四日府覆議字第○九五○一○○八一三號
      函所附覆議意見書、該校九十六年七月二十五日校鑑科字
      第○九六○○○一五一七號鑑定書可參（調偵字偵查卷第
      十五頁至第十七頁，調偵續字偵查卷第十八頁至第二十七
      頁）。
  (六)、雖被告以：告訴人當時左手受傷，單以右手操控腳踏車，
      控制力不佳，失控進入車道；依臺灣省嘉雲區車輛行車事
      故鑑定委員會鑑定，被告無過失責任可言云云，資為辯解
      。然查：依案發時地之客觀狀況，告訴人係騎乘屬慢車之
      腳踏車前進，前方適停放有阻礙去向之機車及招牌，此時
      往其得行駛之未劃分快慢車道之車道內閃避，乃屬人之正
      常反射動作，不因以單手或雙方操控腳踏車而有所區別；
      易言之，任何人處於與告訴人相同狀況下，均有可能採取
      相同之閃避措施，雙手操控亦不例外。則告訴人縱於車禍
      時以單手操控腳踏車，於本件並不生任何影響。卷附之臺
      灣省嘉雲區車輛行車事故鑑定委員會九十五年八月七日嘉
      雲鑑九五○三八五字第○九五五八○二九九四號函所附鑑
      定意見書（調偵字偵查卷第十二頁至第十四頁）固認定：
      「陳文雄騎腳踏車，繞越慢車道停放之輕機車，變換車道
      時，未注意左後來車之安全距離，為肇事主因；不明車號
      之輕機車，於慢車道停車時，未依車輛順行方向緊靠道路
      右停車，妨害慢車（腳踏車）通行，為肇事次因；甲○○
      駕駛自用小貨車，無肇事因素。」等語，惟該鑑定意見並
      未詳細分析現場車道設置種類，更置「被告知悉車道外告
      訴人騎乘腳踏車遇有機車及招牌等障礙物，能夠預見告訴
      人為閃避障礙物往車道內行駛，得事先採取安全措施，防
      止危險發生」等客觀事實於不論，逕為被告無過失之認定
      ，尚嫌速斷，難謂妥適。是其所辯，與事理不符，難認屬
      實。
  (七)、被告對於本件車禍之發生既有過失可言，仍不得因告訴人
      與有過失而解免其責。告訴人係因本件車禍受有傷害，已
      經敘明，是被告之過失與告訴人所受傷害間，具有相當因
      果關係。從而，本件事證明確，被告犯行堪以認定。
三、核被告所為，係犯刑法第二百八十四條第二項前段之業務過
    失傷害罪。檢察官聲請簡易判決處刑意旨認被告係構成刑法
    第二百八十四條第一項前段之普通過失傷害罪，因未敘及被
    告於案發當時係執行駕駛之附隨業務，容有未洽，惟檢察官
    聲請簡易判決處刑與本院認定之犯罪事實在社會觀念上係屬
    同一，爰變更檢察官聲請簡易判決處刑所引用之法條。被告
    行為後，九十五年六月十四日修正公布，同年七月一日施行
    之刑法施行法第一條之一第一項、第二項前段增訂「中華民
    國九十四年一月七日刑法修正施行後，刑法分則編所定罰金
    之貨幣單位為新臺幣。九十四年一月七日刑法修正時，刑法
    分則編未修正之條文定有罰金者，自九十四年一月七日刑法
    修正施行後，就其所定數額提高為三十倍。」等內容。而被
    告所犯之刑法第二百八十四條第二項前段自七十二年六月二
    十六日（即罰金罰鍰提高標準條例修正公布日）迄今未修正
    ，其罰金法定刑為「一千元」，貨幣單位乃「銀元」，依罰
    金罰鍰提高標準條例第一條前段提高十倍，實為「銀元一萬
    元」，再經現行法規所定貨幣單位折算新臺幣條例第二條折
    算為「新臺幣三萬元」。刑法施行法於九十五年七月一日施
    行後，所定罰金之貨幣單位為新臺幣，就其所定數額提高三
    十倍，刑法第二百八十四條第二項前段之罰金法定刑「一千
    元」，依該規定折算，亦為「新臺幣三萬元」。是刑法施行
    法前開條文修正後，刑法第二百八十四條第二項前段「罪刑
    」並未變更。刑法施行法第一條之一第一項、第二項前段之
    法律效果乃將刑法分則罰金刑之貨幣單位從「銀元」轉換為
    「新臺幣」，係一貨幣單位準據法，修正意旨亦止於釐清吾
    國先前易生混淆之貨幣單位系統，與罪刑無涉，尚無刑法第
    二條第一項新舊法比較適用之問題，自應適用現行有效之法
    律。
四、再被告行為後，九十四年二月二日修正公布之刑法業於九十
    五年七月一日施行，本件所涉修正前後法律比較及適用之情
    形，詳如附表所示。其中刑法第三十三條第五款關於罰金定
    義之修正；其中刑法第四十一條第一項前段關於易科罰金折
    算標準之修正；其中刑法第六十二條關於自首減輕其刑之修
    正，因修正前規定均足使被告受較輕之刑罰，有利於行為人
    ，皆應依刑法第二條第一項前段適用修正前之行為時法。其
    中刑法第六十七條、第六十八條關於罰金最低度減輕之修正
    ，因修正後規定足使被告受較輕之刑罰，有利於行為人，應
    依刑法第二條第一項但書適用修正後之裁判時法。整體觀察
    前開修正前後規定，修正後規定非更有利於行為人，本件應
    一體依刑法第二條第一項前段適用修正前之行為時法。
五、被告肇事後，於有偵查犯罪權限之公務員或機關尚未查知何
    人犯罪前即委託友人報警，並停留現場向到場處理之嘉義縣
    警察局民雄分局警員林峻億坦承駕車肇事，有嘉義縣警察局
    民雄分局道路交通事故肇事人自首情形紀錄表存卷可參（警
    卷第十二頁），其自首接受裁判，應依修正前刑法第六十二
    條前段減輕其刑。被告犯罪時間在九十六年四月二十四日以
    前，應依中華民國九十六年罪犯減刑條例第二條第一項第三
    款減其刑期二分之一。原審變更檢察官聲請簡易判決處刑所
    引用之法條，並審酌被告並無前科之素行，高職畢業之智識
    程度，就本件車禍僅居次要肇事因素，告訴人所受傷害之程
    度，事後仍未與告訴人達成和解賠償損害，犯後未能坦認過
    失等一切情狀，依刑事訴訟法第四百四十九條第一項前段、
    第四百五十四條第二項、第三百條，刑法第二條第一項前段
    、第二百八十四條第二項前段、第六十二條前段（修正前）
    、第四十一條第一項前段（修正前），刑法施行法第一條之
    一第一項、第二項前段，罰金罰鍰提高標準條例第二條（刪
    除前），判處被告拘役三十日，如易科罰金以銀元三百元折
    算一日，再依中華民國九十六年罪犯減刑條例第二條第一項
    第三款、第七條，減為拘役十五日，如易科罰金以銀元三百
    元折算一日，經核其認事用法及量刑均屬妥適，被告上訴意
    旨指摘原判決認定犯罪事實不當，為無理由，應予駁回。
據上論結，應依刑事訴訟法第四百五十五條之一第一項、第三項
、第三百六十八條，判決如主文。
本案經檢察官陳慧玲到庭執行職務。
中　　華　　民　　國　　96　　年　　11　　月　　30　　日
                        交通法庭審判長　法　官  林信旭
                                        法　官  洪嘉蘭
                                        法　官  張道周
上列正本證明與原本無異。
本件不得上訴。
中　　華　　民　　國　　96　　年　　11　　月　　30　　日
                                        書記官  黃意雯
附表（打勾者表示有利於行為人）
┌──┬──┬───────────┬──┬────────────┐
│編號│條號│新法                  │比較│理由                    │
│    │    ├───────────┤適用│                        │
│    │    │舊法                  │結果│                        │
├──┼──┼───────────┼──┼────────────┤
│1   │33  │新條文                │    │(一)修正後刑法第三十三條第│
│    │    │主刑之種類如下：      │    │  四款僅將拘役之計算單位│
│    │    │四、拘役：一日以上，六│    │  由月更正為日，內容完全│
│    │    │    十日未滿。但遇有加│    │  相同，無涉刑度加重或減│
│    │    │    重時，得加至一百二│    │  輕，並無法律變更之情形│
│    │    │    十日。            │    │  ，應適用現行法規。    │
│    │    │五、罰金：新臺幣一千元│    │(二)修正前刑法第三十三條第│
│    │    │    以上，以百元計算之│    │  五款規定，罰金：一元以│
│    │    │    。                │    │  上，修正後則提高為，罰│
│    │    ├───────────┼──┤  金：新臺幣一千元以上，│
│    │    │舊條文                │ˇ  │  以百元計算之，致刑度有│
│    │    │主刑之種類如下：      │    │  加重之情形，應依新刑法│
│    │    │四、拘役：一日以上，二│    │  第二條第一項前段之規定│
│    │    │    個月未滿。但遇有加│    │  ，適用行為時法。（最高│
│    │    │    重時，得加至四個月│    │  法院刑事庭決議，下稱最│
│    │    │    。                │    │  高法院決議）          │
│    │    │五、罰金：一元以上。  │    │                        │
├──┼──┼───────────┼──┼────────────┤
│2   │41  │新條文                │    │修正前刑法第四十一條第一│
│    │    │犯最重本刑為五年以下有│    │項前段規定，犯最重本刑為│
│    │    │期徒刑以下之刑之罪，而│    │五年以下有期徒刑以下之刑│
│    │    │受六個月以下有期徒刑或│    │之罪，而受六個月以下有期│
│    │    │拘役之宣告者，得以新臺│    │徒刑或拘役之宣告，因身體│
│    │    │幣一千元、二千元或三千│    │、教育、職業、家庭之關係│
│    │    │元折算一日，易科罰金。│    │或其他正當事由，執行顯有│
│    │    ├───────────┼──┤困難者，得以一元以上三元│
│    │    │舊條文                │ˇ  │以下折算一日，易科罰金。│
│    │    │犯最重本刑為五年以下有│    │依修正前有效現已廢止之罰│
│    │    │期徒刑以下之刑之罪，而│    │金罰鍰提高標準條例第二條│
│    │    │受六個月以下有期徒刑或│    │規定，就其原定提高為一百│
│    │    │拘役之宣告，因身體、教│    │倍折算一日，即銀元一百、│
│    │    │育、職業、家庭之關係或│    │二百或三百元折算一日，換│
│    │    │其他正當事由，執行顯有│    │算成新台幣即三百、六百或│
│    │    │困難者，得以一元以上三│    │九百元折算一日）。修正後│
│    │    │元以下折算一日，易科罰│    │同條項前段易科罰金折算標│
│    │    │金。                  │    │準則提高為以新台幣一千、│
│    │    │                      │    │二千或三千元折算一日，比│
│    │    │                      │    │較修正前後之適用結果，修│
│    │    │                      │    │正前之規定足使行為受較輕│
│    │    │                      │    │之易刑處分，較有利於行為│
│    │    │                      │    │人，應依刑法第二條第一項│
│    │    │                      │    │前段之規定，應適用行為時│
│    │    │                      │    │法。（最高法院決議）    │
├──┼──┼───────────┼──┼────────────┤
│3   │62  │新條文                │    │(一)應為比較，舊法有利：第│
│    │    │對於未發覺之罪自首而  │    │  六十二條將原規定之必減│
│    │    │受裁判者，得減輕其刑  │    │  修為得減，雖性質上屬刑│
│    │    │。但有特別規定者，依  │    │  罰裁量之事項，惟既影響│
│    │    │其規定。              │    │  行為人之刑罰法律效果，│
│    │    ├───────────┼──┤  應屬法律變更之範疇，而│
│    │    │舊條文                │ˇ  │  有第二條第一項之適用，│
│    │    │對於未發覺之罪自首而  │    │  經比較新舊法，以舊法規│
│    │    │受裁判者，減輕其刑。  │    │  定「必減」對行為人較為│
│    │    │但有特別規定者，依其  │    │  有利，應適用舊法。（臺│
│    │    │規定。                │    │  灣高等法院暨所屬法院法│
│    │    │                      │    │  律座談會決議，下稱臺灣│
│    │    │                      │    │  高等法院決議）        │
│    │    │                      │    │(二)「自首」之性質無關可罰│
│    │    │                      │    │  性之判斷或法律效果之形│
│    │    │                      │    │  成，故其變更應非以行為│
│    │    │                      │    │  時為基準，而應依「自首│
│    │    │                      │    │  時」作為判斷之基準。即│
│    │    │                      │    │  若於新法生效前自首，不│
│    │    │                      │    │  論裁判時新法是否生效，│
│    │    │                      │    │  均應適用舊法必減之規定│
│    │    │                      │    │  ；如係在新法生效後自首│
│    │    │                      │    │  ，則不論行為時為何時，│
│    │    │                      │    │  均應適用新法之規定僅得│
│    │    │                      │    │  減輕其刑。（最高法院決│
│    │    │                      │    │  議）                  │
├──┼──┼───────────┼──┼────────────┤
│4   │67  │新條文                │ˇ  │新法修正，罰金最低度同時│
│    │    │有期徒刑或罰金加減者，│    │減輕之，使可得量處最低之│
│    │    │其最高度及最低度同加減│    │刑罰範圍受到變動，應屬第│
│    │    │之。                  │    │二條第一項之法律變更，應│
│    │    ├───────────┼──┤比較新舊法，適用最有利行│
│    │    │舊條文                │    │為人之法律。而罰金最低度│
│    │    │有期徒刑加減者，其最高│    │之減輕，係得量處較法定最│
│    │    │度及最低度同加減之。  │    │低度更低之罰金刑，故修正│
│    ├──┼───────────┼──┤後之新法較為有利，應適用│
│    │68  │新條文                │ˇ  │裁判時法。              │
│    │    │拘役加減者，僅加減其最│    │                        │
│    │    │高度。                │    │                        │
│    │    ├───────────┼──┤                        │
│    │    │舊條文                │    │                        │
│    │    │拘役或罰金加減者，僅加│    │                        │
│    │    │減其最高度。          │    │                        │
└──┴──┴───────────┴──┴────────────┘
